【裁判字號】    90,訴,291
【裁判日期】    900723
【裁判案由】    誣告等
【裁判全文】
臺灣基隆地方法院刑事判決                            九十年度訴字第二九一號
    公  訴  人  臺灣基隆地方法院檢察署檢察官
    被      告  甲○○
                乙○○
    共      同
    選任辯護人  李嘉典
右列被告因誣告等案件，經檢察官提起公訴（九十年度偵字第八二二號），本院判決
如左：
    主  文
甲○○意圖為自己不法之所有，以詐術使人將本人之物交付，處罰金仟元，如易服
勞役，以佰元折算壹日。
甲○○被訴誣告部分無罪。
乙○○無罪。
    事  實
一、甲○○係基隆市協同報關行專責報關人員，乙○○則受甲○○之指揮監督，負責
    現場代表貨主開櫃並陪同海關關員驗貨等工作。民國（下同）八十八年三月三十
    一日，設於高雄市前鎮區○○○街九十號之「杜特潤企業股份有限公司」（下稱
    杜特潤公司）委託協同報關行向基隆關稅局申報自德國進口潤滑油一批（報單號
    碼：ＡＮ／ＢＣ／８８／Ｕ８５６／７０４１），詎甲○○竟意圖為自己不法之
    所有，於八十八年四月二日該批來貨在基隆關稅局暖暖支局進行驗貨之際，打電
    話向杜特潤公司會計小姐佯稱因該批來貨產地標示不清，若欲快速通關，須給付
    驗貨關員「產地代決費」（即俗稱快單費）新台幣（下同）五百元云云，經杜特
    潤公司職員轉告在旁之公司經理丙○○，丙○○不宜有他並陷於錯誤，指示杜特
    潤公司支付五百元產地代決費予甲○○。迄八十八年十月十九日丙○○接受法務
    部調查局航業海員調查處訪查時，因而查悉上情。
二、案經法務部調查局航業海員調查處報請臺灣基隆地方法院檢察署檢察官偵查起訴
    。
    理  由
壹、有罪部分：
一、訊據被告甲○○，矢口否認右揭犯行，並辯稱：伊打電話給杜特潤公司係表示因
    該批來貨產地標示不清，依規定需補送產地來源證明文件至現場給海關關員查驗
    ，報關行因此需派員送件至暖暖驗貨場，來回車資共需五百元，必須請杜特潤公
    司支付，伊並未要求杜特潤公司支付產地代決費或快單費云云。惟查：右揭事實
    ，業據證人丙○○於法務部調查局航業海員調查處調查時證述甚詳，證人丙○○
    證稱：「依協同報關行基隆聯絡處張先生（即被告甲○○）於海關查驗時，曾打
    電話到本公司告知因進口來貨特殊潤滑油鐵桶外包並未標示產地，必須補提產地
    證明，但若儘速通關，要支付海關查驗人員新台幣五百元，即可辦理放行提領，
    本公司為了能使進口物品能順利放行，且本公司都是由德國進口，便同意張先生
    的要求，過後一小時，張先生又來電稱海關方面他已打通關節，本公司進口貨物
    已可順利辦理放行提領。」、「本公司應支付報關費用為三五九四五元，協同報
    關行有提供發票，其明細為：關稅、商港建設費二六九二一元，拆櫃費四七Ｏ一
    元，理貨工資一Ｏ五Ｏ元，雜項代辦費五ＯＯ元，傳輸費二一Ｏ元，場租倉租一
    二Ｏ八元，車資二ＯＯ元，理單費五二五元，報關手續費六三Ｏ元。其中雜項代
    辦費（產地代決費）五ＯＯ元即是張先生稱是支付海關免予補產地證明之五ＯＯ
    元。」等語，嗣於檢察官偵查中亦當庭確認：「（協同報關行有無說五百元是車
    馬費，而非給海關？）沒有，通關費與車馬費不一樣。」等語，復有協同報關行
    開立予杜特潤公司之「車資五百元」並加註「雜項代辦產地代決費」收據一紙在
    卷可稽，足見被告甲○○確曾於電話中告知杜特潤公司會計小姐該五百元係「產
    地代決費」，否則該紙收據何須於「車資」名目外加註「產地代決費」一詞以示
    區分？又被告甲○○若曾於電話中告知杜特潤公司會計小姐該五百元係補送產地
    來源證明文件之「車馬費」，則杜特潤公司會計小姐怎可能於轉告在旁之公司經
    理丙○○時自行加油添醋稱「若欲儘速通關，要支付海關查驗人員新台幣五百元
    ，即可辦理放行提領」等語？更何況協同報關行就該批來貨向杜特潤公司請領之
    報關費用中，另有一筆「車資二ＯＯ元」，且一般商界對於車馬費之支付均視為
    理所當然，被告甲○○若真為補送產地來源證明文件而有向杜特潤公司請領車馬
    費之必要，大可明白直言，何須假借「產地代決費」名目向杜特潤公司請款？再
    者，被告甲○○前於調查處調查時辯稱：「其中三百元是乙○○向協同報關行請
    領之車馬費，另二百元則是協同報關行台北總公司將產地相關證明文件送至基隆
    之快遞費用。」云云，嗣於檢察官偵查時辯稱：「貨主從高雄（將產地來源證明
    文件）寄到台北，再從台北轉寄基隆，從高雄寄到台北，從台北再寄到基隆，而
    我們報關行坐計程車到暖暖支局去拿，來回計程車錢共是五百元。」云云，再於
    本院調查時辯稱：「他們公司（指杜特潤公司）有傳真產地來源證明資料給報關
    行，我們直接送到關稅局‧‧‧乙○○到現場陪同驗貨已經申請了三百元的車馬
    費，另外二百元是報關行會計小姐補送資料到關稅局的跑路工。」云云，被告甲○○對於該五百元究竟支付何種費用之辯解前後反覆、矛盾，且證人丙○○已明
    確證稱「雜項代辦費（產地代決費）五ＯＯ元即是張先生稱是支付海關『免予』
    補產地證明之五ＯＯ元」，足見本件根本沒有補送產地來源證明文件至基隆關稅
    局查驗之情事，被告甲○○有為自己不法所有之意圖甚明，其所辯不足採信。本
    件事證明確，被告甲○○犯行堪可認定。
二、核被告甲○○所為，係犯刑法第三百三十九條第一項之詐欺取財罪。爰審酌被告
    甲○○尚無不良前科，有臺灣高等法院被告全國前案紀錄表在卷可稽，本次因一
    時貪圖小利而向杜特潤公司詐取五百元，所生損害非鉅及其犯罪後態度等一切情
    狀，量處如主文第一項所示之刑，並諭知易服勞役之折算標準。
貳、無罪部分：
一、公訴意旨另以：上情事發後，被告甲○○、乙○○二人復意圖使驗貨關員師德澎
    、黃聰明二人受刑事處分，由甲○○教乙○○向法務部調查局航業海員調查處誣
    告師德澎、黃聰明二人要求、收受上述快單費五百元，因認被告二人共犯刑法第
    一百六十九條第一項之誣告罪嫌。
二、按刑法第一百六十九條第一項所謂「意圖他人受刑事或懲戒處分，向該管公務員
    誣告者」，必須行為人主觀上有使他人受刑事或懲戒處分，進而虛構事實，並為
    積極性之申告行為，始克當之，至其申告方式為告訴、告發、自訴、報告等，皆
    無不可，但如因公務員之推問查究，始為不利於他人之陳述者，則縱其陳述虛偽
    ，然因與申告限於積極性作為之本質意義不符，自不成立誣告罪（最高法院二十
    五年度上字第二九二五號、五十三年度台上字第五七四號判例意旨參照）。
三、查本件被告乙○○係於證人丙○○於八十八年十月十九日接受法務部調查局航業
    海員調查處之訪查後，於八十八年十二月十六日經法務部調查局航業海員調查處
    通知到場調查時，在調查員李泰炫之推問查究下，始依照被告甲○○事前之指示
    而為不利於海關關員師德澎、黃聰明之陳述，有該次調查筆錄在卷可稽，被告二
    人雖有虛構事實為不利於海關關員師德澎、黃聰明之陳述行為，然該行為係出於
    公務員之推問查究下為卸免己身刑責所為之辯解，核與誣告罪應有「積極性之申
    告行為」要件不符，此外復查無其他證據足證被告二人有積極性誣告海關關員之
    犯嫌，揆諸前開說明，應依法就被告甲○○、乙○○被訴誣告部分諭知無罪之判
    決。
據上論斷，應依刑事訴訟法第二百九十九條第一項前段、第三百零一條第一項，刑法
第三百三十九條第一項、第四十二條第二項，罰金罰鍰提高標準條例第一條前段、第
二條，判決如主文。
本案經檢察官黃士元到庭執行職務。
中      華      民      國      九十    年      七      月    二十三    日
                                    臺灣基隆地方法院刑事第三庭
                                                法  官  蔡佳玲
右正本證明與原本無異。
對於本件判決如有不服，應於收受送達後十日內，向本院提出上訴書狀，上訴於臺灣
高等法院，並按他造當事人之人數附具繕本。
                                                書記官  張堅國
中      華      民      國      九十    年      七      月    二十五    日
附錄論罪法條
中華民國刑法第三百三十九條：
意圖為自己或第三人不法之所有，以詐術使人將本人或第三人之物交付者，處五年以
下有期徒刑、拘役或科或併科一千元以下罰金。
以前項方法得財產上不法之利益或使第三人得之者，亦同。
前二項之未遂犯罰之。


司法院資訊處製作；財團法人民間司法改革基金會備份。
